【裁判字號】    91,訴,966
【裁判日期】    920221
【裁判案由】    履行契約
【裁判全文】
臺灣彰化地方法院民事判決  九十一年度訴字第九六六號
    原      告  甲○○
    被      告  乙○○
    訴訟代理人  丙○○
右當事人間請求履行契約事件，本院判決如左：
    主      文
原告之訴駁回。
訴訟費用由原告負擔。
    事      實
甲、原告方面
  一、聲明：求為判決被告應將坐落彰化縣芬園鄉○○段三四地號土地，面積二一五
      九平方公尺應有部分五分之一之所有權，移轉登記予原告。
  二、陳述：
  （一）兩造及訴外人洪文達、洪瑞卿於民國九十年六月二十六日訂立共有土地處理
        協議書，約定被告應將坐落彰化縣芬園鄉○○段三四地號土地所有權應有部
        分五分之一移轉登記予原告，經多次催促被告仍不履行，故提起本件訴訟。
  （二）坐落台中縣霧峰鄉○○段第一六一、一六一之六、一六一之二二地號土地，
        原本是作田地，四十九年水災後有部分變成魚池，但訴外人洪文森、丙○○
        擴大魚池使用且種筊白筍，並有部分作為停車使用，因農地違法使用而遭台
        中縣霧峰鄉公所駁回而無法移轉給原告，必須有法院判決才可以辦移轉，另
        坐落彰化縣芬園鄉○○段四六八地號土地因被徵收約三分之一，徵收補償費
        是按各人的持分領取，應該可以移轉給被告，判決後再以當年度現值補償。
  三、證據：提出共有土地處理協議書影本一件、土地登記簿謄本一件、臺中縣霧峰
      鄉公所函影本一件、買賣契約書影本一件、相片一幀等為證。
乙、被告方面
  一、聲明：求為判決如主文所示。
  二、陳述：本件訴訟應為土地交換協議書而非土地處理書，被告自九十年六月二十
      六日協議以來，至今仍未增加協議書中所示之土地，原告於九十年八月八日以
      無法移轉契約之標的為由，迄未移轉坐落台中縣霧峰鄉○○段第一六一、一六
      一之六、一六一之二二地號土地予被告，該土地無法移轉是因被告之伯父洪文
      森蓋有建物，並由洪文森、洪文森之子丙○○作停車及魚池使用，而被告已將
      此部分土地賣給洪文森，所以被告沒有使用，而由洪文森及其子丙○○使用，
      另坐落彰化縣芬園鄉○○段四六八地號土地因部分被徵收，面積由九五五平方
      公尺縮小為六一六平方公尺，且補償費被原告領取，又立協議書人洪瑞卿於八
      十四年出售坐落台中縣霧峰鄉○○段第一六一、一六一之六、一六一之二二地
      號土地持分，八十九年出售彰化縣芬園鄉○○段六三二地號土地持分，而洪文
      達之子洪坤德並無處分權，故九十年六月二十六日之協議，請鈞院賜判無效或
      終止，以維被告權益。被告於鈞院九十一年度訴字第八八四號起訴履行契約後
      ，竟提起本件訴訟，故意扭曲事實，誣陷被告。以前未將系爭土地移轉給原告
      是因為原告未將前開土地移轉給被告，現在則因契約無效終止而無移轉之必要
      ，原告提起本訴係不當得利及共同侵權行為。
  三、證據：提出台中縣霧峰鄉公所農業用地作農業使用會勘紀錄表及證明審查表各
      一件、歸戶財產查詢清單一件、地籍圖謄本一件、彰化縣芬園鄉公所農業用地
      作農業使用證明書一件、土地所有權狀一件、協議書一件、共有土地處理協議
      書二件（均影本）為證。
    理      由
一、原告主張兩造及訴外人洪文達、洪瑞卿於九十年六月二十六日訂立共有土地處理
    協議書之事實，業據其提出共有土地處理協議書為證，並經被告自認屬實，自堪
    信為真實。
二、又原告主張依據上開協議，被告應將坐落彰化縣芬園鄉○○段三四地號土地所有
    權應有部分五分之一移轉登記予原告，惟被告迄未履行等語，則為被告所否認，
    辯稱：原告迄未依協議移轉坐落台中縣霧峰鄉○○段第一六一、一六一之六、一
    六一之二二地號土地及坐落彰化縣芬園鄉○○段四六八地號土地予被告，故九十
    年六月二十六日之協議已無效或終止，被告已無移轉系爭土地之必要等語。經查
    ：坐落彰化縣芬園鄉○○段三四地號，地目田（特定農業區農牧用地），被告其
    權利為應有部分五分之一之事實，有土地登記簿謄本可稽。又依九十年六月二十
    六日共有土地處理協議書第二點：「立協議書人乙○○所有土地座落芬園鄉○○
    段六三二地號權利移轉予洪文達、洪瑞卿、甲○○參人均分。另所有土地座落芬
    園鄉○○段三四地號權利移轉予甲○○。」之記載，則原告固得依據上開協議，
    請求被告將坐落彰化縣芬園鄉○○段三四地號土地，然本件尚應審究者，為九十
    年六月二十六日之共有土地處理協議契約是否有效？（一）、按農業發展條例第
    三十一條規定：「耕地之使用，應符合區域計畫法或都市計畫法土地使用分區管
    制之相關法令規定，始得辦理所有權移轉登記。」，故辦理所有權移轉登記者，
    經依『農業用地作農業使用認定及核發證明辦法』取得農業用地作農業使用證明
    ，即證明該耕地係符合區域計畫法或都市計畫法之土地使用管制規定，方可持憑
    辦理耕地所有權移轉登記。故有無取得農業用地作農業使用證明，縱未經當事人
    主張或抗辯，法院亦應先為調查認定，以為判斷之依據，倘請求移轉登記之人未
    取得農業用地作農業使用證明而竟請求移轉私有農地，即係以不能之給付為契約
    標的，除有民法第二百四十六條第一項但書及第二項之情形外，依同條第一項前
    段規定，其契約應屬無效。本件協議係於九十年六月二十六日簽立，有契約書可
    稽，自應受上開規定之拘束。（二）、本件原告依據協議請求被告等移轉系爭農
    地應有部分，並未能提出農業用地作農業使用證明，而該協議內並無條款足以顯
    示有「當事人於訂約時預期於不能之情形除去後為給付」之情形，故原告本於無
    效之協議請求移轉系爭土地所有權，已屬乏據。（三）、況且該協議中第一點即
    約定原告應移轉坐落台中縣霧峰鄉○○段第一六一、一六一之六、一六一之二二
    地號土地及坐落彰化縣芬園鄉○○段四六八地號土地等四筆農地之權利予被告，
    可見當初兩造訂立協議書之真意，即係第一、二點所示六筆土地之移轉須合併為
    之，不可割裂而缺一不可，而原告應移轉予被告之坐落台中縣霧峰鄉○○段第一
    六一、一六一之六、一六一之二二地號土地應有部分，因該等土地不符合農地農
    用規定而無法取得農業用地作農業使用證明而無法移轉之事實，為兩造所自承，
    且有台中縣霧峰鄉公所農業用地作農業使用會勘紀錄表、證明審查表以及函文在
    卷可佐，則上開協議因此部分土地之部分給付不能而無效，從而該協議書關於其
    他部分之土地移轉登記約定，依民法第一百十一條前段法律行為之一部分無效者
    ，全部皆為無效之規定，亦應認該協議全部無效。本件協議既為無效，故原告本
    於無效之協議請求移轉系爭土地所有權，已屬乏據，不能准許。
三、綜上所述，原告請求被告移轉系爭土地所有權，其請求無理由，應予駁回。
四、本件判決之基礎已臻明確，兩造其餘攻擊防禦方法，於判決結果不生影響，無庸
    一一論列，併此敘明。
據上論結：本件原告之訴為無理由，依民事訴訟法第七十八條，判決如主文。
中      華      民      國    九十二    年    二    月      二十一    日
                        臺灣彰化地方法院民事第一庭
~B法      官  陳弘仁
右為正本係照原本作成。
如對本判決上訴，應於判決送達後二十日內向本院提出上訴狀。
中      華      民      國    九十二    年      二      月  二十一    日
~B法院書記官  王振州


司法院資訊處製作；財團法人民間司法改革基金會備份。
